臺灣高等法院民事判決　　　　　 96年度勞上易字第67號
上　訴　人　財團法人農業信用保證基金
法定代理人　乙○○
訴訟代理人　丙○○
被 上訴 人　甲○○
上列當事人間給付退休金差額等事件，上訴人對於中華民國96
年5月11日臺灣臺北地方法院96年度勞訴字第18號第一審判決提
起上訴，經本院於96年12月11日言詞辯論終結，判決如下：
    主      文
上訴駁回。
第二審訴訟費用由上訴人負擔。
    事實及理由
一、本件上訴人聲明求為判決：(一)原判決廢棄。(二)被上訴人在第
    一審之訴駁回。
    被上訴人聲明求為判決：上訴駁回。
二、被上訴人起訴主張：伊自審計部退休後，於民國（下同）74
    年12月31日起受僱於上訴人，並自87年 (起訴狀誤載為「84
    」年)3 月1起納入適用勞動基準法 (下稱勞基法)行業範圍
    ，兩造並於91年8月8日簽訂勞動契約書，約定伊之工資及退
    休金核給標準，並載明伊之受僱期間自74年12月31日起算。
    嗣伊於94年12月7日自請退休，工作年資共計20年，退休時
    為第12職等第3級經理，每月薪資新台幣（下同）8萬7,208
    元，依上訴人工作規則第64條第1項第1款規定，應核給20個
    退休基數，而退休金平均工資之計算，依工作規則第66條規
    定及系爭勞動契約之約定，均以核准退休時之月平均工資為
    給與標準，故伊可得請求之退休金總額應為188萬9,240元。
    詎上訴人竟以伊退休時之月平均工資減去支領公務人員月退
    休金及每月公保養老給付優惠存款利息後之餘額，計算核給
    伊退休金116萬元，尚不足72萬9,240元，再加計上訴人所積
    欠伊之94年度不休假加班費8萬7,208元、94年度經營績效獎
    金20萬3,485元及94年度調薪3%應補薪資2萬8,491元後，上
    訴人尚應給付伊104萬8,424元等情，爰依據勞動契約關係，
    求為命上訴人給付104萬8,424元之判決。
    上訴人則以：伊係由各級政府捐助基金所成立之財團法人，
    對於公務人員退休後再至伊處任職之期間，有關支薪及退休
    金核給標準，應依照立法院審查95年度中央政府總預算案通
    案第12項決議 (下稱系爭決議)辦理，故計算被上訴人之退
    休金時，其月平均工資應以被上訴人實支薪給減去其自審計
    部退休後所依法支領之月退休金2萬7,561元及每月依公務人
    員保險法領得之養老給付優惠存款利息6,264元後之餘額5萬
    3,383元計算，是被上訴人可得領取之退休金應為178萬9,40
    6元，其中之公提儲金62萬9,406元部分，已於95年1月5日撥
    入被上訴人帳戶，其餘適用勞基法之退休金116萬元，亦由
    被上訴人於95年9月7日具領。又伊雖應發給被上訴人94 年
    度不休假加班費5萬3,383元、經營績效獎金12萬4,560元，
    惟被上訴人尚應繳回94年1月1日至同年12月7日溢發之薪資
    35 萬1,222元，經扣抵後，被上訴人尚應繳回17萬3,279元
    云云，資為抗辯。
三、經查被上訴人係自審計部退休之公務人員，退休後支領月退
    休金2萬7,561元及每月公保養老給付優惠存款利息6,264元
    ，並自74年12月31日起受僱於上訴人，不具公務人員身分，
    且自87年3月1日起納入勞基法之適用範圍。嗣被上訴人於94
    年12月7日自請退休，退休當時每月所領薪資為8萬7,208元
    ，如以之計算被上訴人之月平均工資為9萬4,462元，得請領
    之退休金為251萬8,646元 (含公提儲金62萬9,406元)，而上
    訴人則依立法院所為系爭決議，以扣除上開被上訴人所支領
    之月退休金2萬7,561元及優惠存款利息6,264元後之餘額，
    核算被上訴人每月薪資為5萬3,383元，再以之計算被上訴人
    之月平均工資為5萬8,000元，得請領之退休金為178萬9,406
    元 (含公提儲金62萬9,406元)，並已如數給付予被上訴人之
    事實，為兩造所不爭執，並有系爭決議文、上訴人95年8 月
    4日函文、工作規則、勞動契約書、被上訴人申請退休各項
    給付差額計算表及退休公務人員轉任調查表可證 (見原審調
    字卷9、10、21至27、39、47頁)，自堪信為真實。
四、被上訴人主張伊之薪資數額，應依兩造間之勞動契約約定，
    不受立法院所為系爭決議之拘束，故上訴人尚積欠伊退休金
    差額72萬9,240元、94年度不休假加班費8萬7,208元、94年
    度經營績效獎金20萬3,485元及94年度調薪3%應補薪資2萬
    8,491元等語。雖上訴人予以否認，並以前揭情詞置辯，惟
    查：
(一)、系爭決議係立法院審查95年度中央政府總預算案時所作成，
    附隨於95年度中央總預算案，載明於總預算案審查總報告中
    ，並經立法院院會三讀通過，總統公布，屬預算法第52條第
    1項所定之附加條件，固據立法院法制局96年9月12日函復本
    院明確 (見本院卷43頁)。惟依預算法第52條第1項規定：「
    法定預算附加條件或期限者，從其所定。但該條件或期限為
    法律所不許者，不在此限」，準此，系爭決議顯不具有法律
    位階之拘束力，尚不得違反現行有效之法律，否則，即應認
    其對外不發生拘束力。
(二)、依系爭決議內容所示：「為杜絕退休 (退伍、退職)公務人
    員 (軍、公、教)轉再任財團法人單位支領雙薪爭議並建立
    制度，行政院應會同考試院.... 提出完整配套解決、法制
    化方案，在完成法制化生效實施前，應依下列規定辦理，並
    溯自94年1月1日起適用：1.支領軍公教退休 (伍、職)給與
    人員轉 (再)任政府捐助成立之財團法人職務者，依該財團
    法人薪資標準之規定支給，如該職務之月薪超過委任第一職
    等本俸最高俸額及專業加給合計數額者 (目前為31,200元)
    ，其實支月薪應依該職務薪資標準減去其『所支領月退休 (
    伍、職)金加上公 (軍)保養老 (退伍)給付優惠存款利息合
    計數額.... 』後之差額支給之....。2.超過上述支薪標準
    者，政府對該財團法人不得編列預算補捐助或委辦業務。
    .... 」 (見原審調字卷9頁)，乃係要求政府捐助成立之財
    團法人，對已領有月退休金及優惠存款利息之軍公教退休(
    伍、職)轉任，且其現時薪資超過3萬1,200元之現職勞工，
    溯自94年1月1日起予以減薪，其減薪金額即為該現職勞工所
    領月退休金及優惠存款利息之總和，經核已違反中央法規標
    準法第5條第2款關於人民之權利義務應以法律定之之法律保
    留原則規定，並牴觸勞基法第21條第1項規定：「工資由勞
    雇雙方議定之」，揆諸上開說明，對兩造自不發生拘束力。
    此經徵諸行政院於系爭決議公布後，就交通部函詢財團法人
    航空器設計製造適航驗證中心如何適用系爭決議一事時，仍
    於95年3月27日以院授人給字第0950005512號函復：「....
    至於有關於工資之爭議，可透過合意約定方式執行，未為合
    意或合意不成時，應依勞基法辦理」 (見本院卷39、40頁)
    ，而行政院人事行政局亦本諸上開行政院函釋，迭於95年4
    月10日、95年10月3日以局給字第0950061702號、第0950025
    715號書函復被上訴人應參酌上開行政院函釋意旨，以處理
    與系爭決議相關之爭議 (見原審調字卷15、16、55、56頁)
    益明。
(三)、被上訴人係於94年12月7日自請退休，其在退休當時每月所
    領取之薪資為8萬7,208元，既為上訴人所不爭執，則上開薪
    資即係兩造所議定之工資，而屬兩造勞動契約約定之內容，
    是被上訴人既不同意上訴人依系爭決議對之為片面減薪，則
    被上訴人所為伊之每月薪資仍為8萬7,208元之主張，即屬可
    取。又上訴人既自認被上訴人每月薪資如按8萬7,208元計算
    ，伊尚應給付被上訴人退休金差額72萬9,240元、94年度不
    休假加班費8萬7,208元、94年度經營績效獎金20萬3,485元
    及94年度調薪3%應補薪資2萬8,491元 (見本院卷63頁背面)
    ，從而，被上訴人依據勞動契約關係，請求上訴人給付104
    萬8,424元 (其計算式為：729,240＋87,028元＋203,485 元
    ＋28,491元＝1,048,424元)，即屬有據。
五、綜上所述，被上訴人依據勞動契約關係，請求上訴人給付
    104萬8,424元，自屬應予准許。從而，原審所為上訴人敗訴
    之判決，並無違誤，上訴論旨仍執前詞指摘原判決不當，求
    予廢棄改判，為無理由。
六、至兩造其餘之攻擊或防禦方法及未經援用之證據，經本院斟
    酌後，認為均不足以影響本判決之結果，自無逐一詳予論駁
    之必要，併此敘明。
七、據上論結，本件上訴為無理由，依民事訴訟法第449條第1項
    、第78條，判決如主文。
中　　華　　民　　國　　96　　年　　12　　月　　28　　日
                     勞工法庭
                        審判長法　官  林鄉誠
　　　　　　　      　　　　　法　官  楊豐卿
　　　　　　　      　　　　　法　官  許紋華
正本係照原本作成。
不得上訴。
中　　華　　民　　國　　96　　年　　12　　月　　31　　日
　　　　　　　　　　　　　　　書記官  潘大鵬
